ACORDAO-COMPLETO-2567960

ACÓRDÃO 588/2023 ATA 12/2023 - PLENÁRIO

VISTO, relatado e discutido este relatório de auditoria referente às obras de construção dos anexos I e II do Hospital de Clínicas de Porto Alegre/RS (HCPA) , licitadas sob a égide da Lei 12.462/2011 (que instituiu o Regime Diferenciado de Contratações - RDC) , executado pelo Consórcio Tratenge-Engeform;
ACORDAM os ministros do Tribunal de Contas da União, reunidos em sessão do Plenário, ante as razões expostas pelo relator em:
9.1. arquivar o presente processo, com fundamento no art. 11 da Resolução TCU 344/2022;
9.2. notificar desta deliberação os interessados no processo.

Relatório de auditoria realizada, no âmbito do Fiscobras/2015, obras de construção dos anexos I e II do Hospital de Clínicas de Porto Alegre/RS.

Hospital de Clínicas de Porto Alegre; Universidade Federal do Rio Grande do Sul.

3. Interessados/Responsáveis:
3.1. Interessados: Congresso Nacional (vinculador); Consorcio Tratenge-Engeform (19.037.792/0001-05); Hospital de Clínicas de Porto Alegre (87.020.517/0001-20).
3.2. Responsáveis: Amarílio Vieira de Macedo Neto (XXX.473.470-XX); Anelise Klein Pereira (XXX.120.310-XX); Fernando Martins Pereira da Silva (XXX.166.370-XX); Gerson Ditter Custódio (XXX.121.890-XX); Jorge Giora (XXX.492.800-XX); Jorge Luis Bajerski (XXX.433.770-XX); Marcelo Silveira de Castro (XXX.297.930-XX); Márcia Dalla Rosa Osório Soares (XXX.332.040-XX); Tânia Pinheiro Proença (XXX.851.280-XX); Vanderlei Carraro (XXX.107.790-XX).

13.1. Ministros presentes: Bruno Dantas (Presidente), Augusto Nardes, Aroldo Cedraz (Relator), Vital do Rêgo, Jorge Oliveira, Antonio Anastasia e Jhonatan de Jesus.
13.2. Ministros-Substitutos convocados: Marcos Bemquerer Costa e Weder de Oliveira.

AROLDO CEDRAZ

Adoto, como Relatório, e transcrevo a seguir a instrução de peça 208 elaborada pela extinta Secretaria de Fiscalização de Infraestrutura Urbana (SeinfraUrbana) que contou com a anuência do corpo diretivo da sua unidade técnica (peça 209) :
INTRODUÇÃO
Cuidam os autos de relatório de auditoria referente às obras de construção dos anexos I e II do Hospital de Clínicas de Porto Alegre (HCPA) , estado do Rio Grande do Sul, no valor de R$ 397.338.355,47 (valor após 1º termo aditivo - peça 33) . As obras foram licitadas sob a égide da Lei 12.462/2011 (que instituiu o Regime Diferenciado de Contratações - RDC) . O contrato 12727/2013, celebrado entre o Consórcio Tratenge-Engeform e o HCPA, previa inicialmente a conclusão das obras em maio de 2017.
O regime de contratação escolhido foi a empreitada por preço global (EPG) , tendo o certame se valido da forma eletrônica e do modo de disputa fechado, com critério de julgamento por menor preço. Foram apresentadas quatro propostas das quais apenas uma com valor abaixo do orçamento de referência, dando um desconto de 0,31% em relação ao orçamento base.
A instrução da peça 52 analisou a oitiva do Hospital (peça 42) e considerou a manifestação preliminar remetida pelo órgão como "comentários do gestor", à peça 12. Em resumo, a instrução entendeu que os argumentos até ali expostos não foram suficientes para afastar as irregularidades apontadas no relatório de auditoria e propôs ouvir em oitiva a empresa contratada, caso quisesse se manifestar, bem como chamar em audiência os responsáveis pelas irregularidades.
Por meio do despacho exarado em 29/2/2016 (peça 56) , o Ministro Relator acatou as propostas da unidade técnica e determinou a realização da oitiva e das audiências. Parte dos documentos recebidos foi analisada pela instrução constante da peça 130.
As irregularidades apontadas no relatório de auditoria foram:
sobrepreço decorrente de preços excessivos frente ao mercado e de quantitativos inadequados;
superfaturamento decorrente de pagamento por serviço não executado;
inexistência de critérios de aceitabilidade de preços por etapas;
orçamento desacompanhado das composições de custos unitários de seus serviços.
A oitiva do consórcio (peça 117) informou que, em interlocução com o HCPA, foi interrompido o pagamento da administração local até que o percentual de execução da obra igualasse o percentual já medido de administração local, compatibilizando o pagamento, a partir de então, com a prescrição do TCU, de que o item deve ser pago de forma proporcional à execução física do contrato, nos termos do Acórdão 2622/2013-TCU-Plenário. Esse tema se refere à irregularidade "b" da lista acima - superfaturamento por pagamento de serviços não executados.
A instrução precedente verificou que a documentação acostada aos autos até aquele momento não comprovava tal afirmação. Além disso, a irregularidade da inexistência de critérios de aceitabilidade de preços por etapa também carecia de documentos indicando eventual responsabilidade dos membros da comissão de licitação. 
Desse modo a proposta de encaminhamento foi no sentido de diligenciar o HCPA para que carreasse aos autos documentos que comprovassem a compatibilização do critério de medição da administração local e cópias eletrônicas dos processos administrativos que tratam do RDC Eletrônico 3/2013 e do contrato 12727/2013, incluindo os processos de pagamentos.
O objetivo desta instrução é analisar a documentação trazida ao processo pelo hospital, incluindo aspectos que não foram abordados na instrução anterior, como o sobrepreço identificado por ocasião do relatório de auditoria.
SOBRE A PRESCRIÇÃO
Antes de se desenvolver o exame técnico, é preciso tecer algumas considerações acerca da prescrição no âmbito do TCU.
Recentemente, o Tribunal editou a Resolução 344/2022, expedida em 11/10/2022, que regulamenta a prescrição para o exercício das pretensões punitiva e de ressarcimento. Essa resolução se apoiou em estudos desenvolvidos no processo TC 008.702/2022-5 que, por sua vez, considerou as decisões proferidas pelo Supremo Tribunal Federal, especialmente no Recurso Extraordinário 636.886 (tema 899 da Repercussão Geral) e na Ação Direta de Inconstitucionalidade 5509.
O entendimento do STF observou o disposto na Lei 9.873/1999, que estabelece prazo de prescrição para o exercício de ação punitiva pela Administração Pública Federal direta e indireta.
Importante observar que a presente instrução foi enviada para revisão em 22/9/2022, dezenove dias antes da expedição da Resolução 344/2022, como pode ser verificado no histórico do processo.
A regra geral é que as pretensões punitiva e de ressarcimento prescrevem em cinco anos, segundo o art. 2º da Resolução e art. 1º da Lei 9.873/1999. No caso da atuação do TCU, o prazo será contado a partir da data do reconhecimento da irregularidade ou do dano, constatados em fiscalização realizada pelo Tribunal.
Outro comando importante previsto tanto na lei quanto na resolução é o da "prescrição intercorrente" que, segundo os normativos, ocorre se o processo ficar paralisado por mais de três anos, pendente de julgamento ou despacho.
No caso concreto, ocorreu despacho do relator do processo em 29/2/2016, determinando a oitiva e audiências propostas pela unidade técnica (peça 56) . Após sucessivos pedidos de prorrogação de prazo, todos concedidos pelo Ministro relator, as justificativas dos responsáveis e do hospital chegaram, em sua maioria, em 25/5/2016. Uma série de documentos foi juntada aos autos em 15/6/2016 e a última resposta chegou em 22/6/2016. A instrução de análise desse material foi emitida somente em 23/10/2019 (peça 130) , mais de três anos depois, incidindo na prescrição intercorrente prevista no art. 1º, § 1o, da Lei 9.873/1999 e no art. 8º da Resolução-TCU 344/2022.
Em decisão recente, o Plenário da corte reconheceu, por meio do Acórdão 2.509/2022, a prescrição intercorrente contra os itens 9.2 e 9.3 do Acórdão 505/2021-TCU-Plenário, já com amparo na nova resolução. Os itens tornados insubsistentes declaravam inidônea uma empresa e aplicavam multa aos responsáveis naquele processo.
No processo em tela, não se verificou nenhuma das causas que impedem ou suspendem a prescrição durante este período. No entanto, considerando a possibilidade de outra interpretação por parte do relator ou do colegiado, e tendo em conta o trabalho já produzido anteriormente à edição da nova resolução, optou-se por manter na presente instrução a análise completa do material fornecido e das justificativas apresentadas pelos responsáveis, a fim de subsidiar os tomadores de decisão.
EXAME TÉCNICO
Preliminarmente, convém destacar que a obra está concluída e entregue. O representante do hospital, em resposta datada de 5/12/2019 (peça 136) , informou que a obra foi concluída em 1/10/2019, tendo o termo de recebimento provisório sido assinado em 22/10/2019. Naquele momento, estavam em andamento as adequações solicitadas no termo de recebimento provisório. Embora os termos de recebimento provisório e definitivo não tenham sido trazidos aos autos, a inauguração contou com cobertura da imprensa (peça 128) e hoje o hospital se encontra em funcionamento, beneficiando a população.
A seguir, este exame técnico será divido em etapas, de acordo com as irregularidades apontadas no relatório de auditoria, não necessariamente na mesma ordem em que foram apresentados acima.  
Sobre o orçamento desacompanhado das composições de custos unitários
A instrução da peça 52, que analisou as respostas do HCPA em sede de oitiva, concluiu que o órgão não foi capaz de afastar a irregularidade e, relembrando do relatório de auditoria, verificou que, possivelmente, essa falha tenha contribuído para a relativamente baixa competitividade do certame, uma vez que, das 104 empresas que obtiveram o edital, apenas 4 apresentaram propostas e apenas a vencedora trouxe proposta abaixo do orçamento de referência da administração.
Como a proposta de audiência não endereçou essa irregularidade a nenhum dos responsáveis pelas outras irregularidades, as audiências não a contemplaram em suas justificativas.
A instrução da peça 130 também não a abordou.
Como as outras irregularidades são mais graves que essa, e considerando que a obra do hospital foi concluída, sendo que os prédios já estão sendo utilizados pela população, entende-se suficiente cientificar o órgão a respeito, nos termos do art. 9º da Resolução-TCU 315/2020, de que ela afronta o art. 9º caput e § 1º do Decreto 7.581/2011.
Sobre a inexistência de critérios de aceitabilidade de preços por etapas
Essa irregularidade foi analisada pela instrução da peça 130. Resumidamente, o instrutor destacou que, embora os justificantes tenham alegado que não detinham conhecimento técnico mais aprofundado na área de engenharia e orçamentação, a audiência tratava apenas da inobservância do critério de aceitabilidade de preços por etapas. Não há maiores implicações técnicas no tema, sendo requisito necessário ao edital que adote o regime de execução de empreitada por preço global (EPG) , como é o caso da contratação em tela.
Também foi observado, naquela instrução que, em regra, cabe às comissões de licitação operacionalizar o processo licitatório regido pelo RDC e que o decreto 7.581/2011 elenca uma série de competências da comissão de licitação, entre elas, a elaboração dos editais, o processamento das licitações e o julgamento das propostas, "conforme requisitos e critérios estabelecidos no instrumento convocatório" (Art. 7º, III, do decreto 7.581/2011) .
No entanto, não havia, até aquele momento, nos autos, informações a respeito da elaboração das minutas do edital e do contrato, pareceres correlatos, entre outros documentos. Assim, para se ter certeza da participação da comissão de licitação na elaboração do edital ou de sua aprovação e concluir que seja realmente responsável pela ausência de critério de aceitabilidade de preços por etapas, propôs-se a diligência, para que o órgão fornecesse cópia integral do processo administrativo da licitação.
Sobre a elaboração das minutas do edital e do contrato, o representante do hospital apenas alegou que (peça 136, p. 2) :
Ratificando as razões anteriormente vazadas, não há minuta padrão no caso em exame. Com efeito, cuida o processo de um RDC pioneiríssimo em nível hospitalar no Rio Grande do Sul, inclusive objeto de reconhecimento e replicação em outros setores da economia.
Considerando essa manifestação e a documentação acostada aos autos, sobretudo a peça 136, é de se supor que a comissão de licitação é realmente a responsável pelo edital de licitação e pelas consequências da sua publicação.
Um dos elementos que confirmam essa responsabilidade é o Ato 153/2013, assinado pelo Presidente do HCPA, designando os membros da comissão especial de licitações (peça 136, p. 48) . Note que essa comissão foi designada especialmente para o RDC objeto deste processo. Outro elemento relevante é o parecer jurídico de aprovação do edital de licitação, assinado pela Sra. Tânia Pinheiro Proença, membro da comissão especial de licitação e pelo Sr. Vitório Lorenzetti (peça 136, p. 97) . O referido parecer contém expressamente as informações de que o edital foi examinado e que foi verificada "a sua conformidade com as disposições da Lei 12.462/2011 e do Decreto 7.581/2011, razão pela qual o aprovamos".
O edital de licitação e seus anexos, entre as páginas 50 e 80 da peça 136, mostra o carimbo e a rubrica do Sr. Vanderlei Carraro, também membro da comissão especial de licitação, em todas as páginas. O caderno de encargos e o memorial descritivo, entre as páginas 81 e 86 da mesma peça, são assinados pelos engenheiros Bruno Saldanha e Jorge Giora. O primeiro, suplente da comissão e o segundo, titular. 
Mensagem eletrônica do Sr. Marcelo Silveira de Castro, também suplente da comissão especial de licitação, endereçado aos licitantes, informando sobre a suspensão do edital para alterações (peça 136, p. 101) , indica que o edital não só era conhecido da comissão, como passou por alterações, o que só é possível a quem detém o conhecimento das informações mais relevantes do documento. Note-se que até os suplentes da comissão atuaram em alguns momentos ao longo do processo.
O edital com alterações, entre as páginas 103 e 131 da peça 136, além do carimbo e rubrica do Sr. Vanderlei Carraro, como na versão anterior, conta com a expressão "de acordo", em todas as suas páginas. Pela assinatura que consta ao final do termo de referência, à peça 136, p. 147, percebe-se que o "de acordo" foi firmado pelo engenheiro Bruno Saldanha.
Ou seja, por todas as evidências apresentadas acima, é possível afirmar que toda a comissão de licitação, incluindo alguns dos suplentes têm conhecimento das cláusulas do edital e, portanto, poderia ser responsabilizada pela inexistência de critérios de aceitabilidade por etapas.
Também impende destacar que essa irregularidade contribuiu de forma decisiva para a contratação de um orçamento com sobrepreço global que, ao final da obra, se transformou em superfaturamento, como se verá adiante. O relatório de auditoria já destacava que uma das possíveis consequências desse achado seria a contratação de serviços por preços excessivos (peça 36, p. 25) , o que de fato se confirmou. Não era algo que necessitasse de conhecimentos de engenharia para se verificar. Conforme o relatório informou, 43 das 64 etapas que compõe o empreendimento foram contratadas com preços maiores do que a referência (ver linhas destacadas na peça 15) .
Mesmo considerando que a obra do hospital foi concluída, que não houve aditivos de modificação do projeto, que o empreendimento está em uso pela coletividade, entende-se que há elementos, nos autos, para a aplicação de multa aos responsáveis, nos termos do art. 58, II, da Lei 8.443/1993 (Lei Orgânica do TCU) e de acordo com a matriz de responsabilização anexa a esta instrução.
Sobre o superfaturamento decorrente de pagamento por serviço não executado.
O relatório de auditoria (peça 36) considerou que o descompasso entre a execução física do empreendimento e o pagamento da administração local configurava superfaturamento. Essa diferença afrontava o art. 37, inc. XXI da Constituição Federal, o art. 3º, caput da lei 12.462/2011 e o Acórdão 2622/2013-TCU-Plenário.
Em resposta à oitiva proposta pelo relatório de auditoria, os responsáveis pelo hospital centraram sua argumentação na suposta inaplicabilidade do Acórdão 2.622/2013. A instrução da peça 52 considerou os argumentos apresentados insuficientes e pugnou pela audiência dos responsáveis e pela oitiva facultativa do consórcio vencedor.
A análise efetuada pela instrução de peça 130 indicou que o consórcio, em interlocução com o HCPA, teve o pagamento da administração local suspenso, até que o percentual de execução da obra igualasse o percentual já pago daquele item, nos termos do que foi prescrito pelo TCU.
Todavia, a mesma instrução notou que, embora o consórcio tenha afirmado tal medida, não havia trazido aos autos a comprovação documental do alegado, resultando na proposta de diligência, a fim de que o hospital comprovasse a adequação do critério da administração local.
O Hospital das Clínicas trouxe a comprovação do ajuste na forma de pagamento da administração local na peça 136. Informou que "a partir de janeiro de 2016 o HCPA deliberou a suspensão da medição dos itens de administração local..." (peça 136, p. 25) . Tal medida perdurou até junho de 2017, "comprovando que o HCPA estancou o superfaturamento apontado pelo TCU".
Análise
Tendo em vista que o hospital comprovou ter adequado o pagamento da administração local às recomendações do TCU, entende-se que esta irregularidade foi elidida, não sendo necessária mais nenhuma análise, ciência ou recomendação quanto a este aspecto.
Sobre o sobrepreço decorrente de preços excessivos frente ao mercado e de quantitativos inadequados
Considerando a obra concluída, caso o HCPA e/ou o consórcio não consigam justificar esta irregularidade, ele deve ter seu nome alterado para "superfaturamento decorrente de preços excessivos frente ao mercado", uma vez que todos os valores da obra foram integralmente pagos.
Preliminarmente, convém resgatar a síntese dos argumentos do HCPA por ocasião das conclusões do relatório de auditoria. Esses argumentos foram analisados na peça 52. Em resumo, os argumentos daquele momento se concentraram na tentativa de desqualificar as referências utilizadas pela unidade técnica. Todavia, em nenhum dos serviços trouxe uma composição capaz de justificar os valores contratuais ou desconstruir as análises elaboradas no relatório de auditoria. 
Após essa instrução, alguns dos responsáveis foram ouvidos em audiência sobre a referida irregularidade. Ao consórcio vencedor, foi facultada a oportunidade de se manifestar em caso de interesse.
Os responsáveis chamados em audiência sobre essa irregularidade foram o Sr. Fernando Martins Pereira da Silva, do HCPA, por ter recebido o orçamento defeituoso e a Sra. Márcia Dalla Rosa Osório Soares, pela autoria do orçamento. As peças com as respostas desses responsáveis são, respectivamente, as de número 111 e 119. A empresa também se manifestou e seu conteúdo consta da peça 117. Essas manifestações serão analisadas a seguir.
Argumentos do Sr. Fernando Martins Pereira da Silva  (peça 111) 
Os argumentos sobre a importância do hospital para a população, sobre o histórico profissional e outros aspectos de cunho pessoal dos responsáveis já foram abordados em instruções pretéritas. Esta sessão abordará exclusivamente a questão do sobrepreço.
O sr. Fernando Martins inicia sua argumentação informando que o HCPA se cercou de todas as cautelas em relação ao projeto de construção dos anexos I e II, ao promover audiência pública e por contratar empresa com "vasta experiência no ramo de construção civil, visando à elaboração do projeto básico e executivo, com orçamento detalhado..." (peça 111, p. 3) .
Prossegue informando que coube ao consórcio contratado (Nedeff/SPM/SLAB) a elaboração da planilha de quantidades e preços, assinada pela arquiteta Marcia Dalla Rosa. Informa que essa planilha foi recebida por engenheiro que examinou e criticou a documentação à luz das regras do edital.
Em seguida trouxe texto do livro "Obras públicas - comentários à jurisprudência do TCU", dos autores Valmir Campelo e Rafael Jardim Cavalcante, que tratam do tema "responsabilidade do orçamentista", em que informam que a responsabilidade do autor da peça orçamentária 
...será apurada individualmente por atos decorrentes da elaboração do orçamento, mais comumente preços injustificadamente superiores aos dos sistemas oficiais de referência, que redundem na contratação antieconômica de obra ou serviço, além de erros ou omissões na avaliação dos quantitativos.
Na sequência, argumenta que como confirmação da preocupação e do zelo com a coisa pública, o hospital contratou empresa especializada em gerenciamento e fiscalização de obras, a Concremat, listando suas atribuições contratuais.
Informa que a licitação para a contratação do consórcio construtor foi baseada no projeto e orçamento do consórcio Nedeff/SPM/SLAB e sob supervisão (apoio técnico, gerenciamento e fiscalização da Concremat) , que "o recebimento, análise e parecer técnico sobre a proposta comercial apresentada pelo consórcio Tratenge/Engeform foram efetuados por profissional devidamente qualificado e habilitado na área de engenharia, na condição de responsável técnico pela obra" (peça 111, p. 4-5) .
Defende que, sobre a imputação de responsabilidade por ter recebido e aprovado o projeto do consórcio vencedor, contendo planilha orçamentária com sobrepreço, "amparou-se em trabalho efetuado por equipe de engenheiros/arquitetos do consórcio Nedeff/SPM/SLAB, especializados e altamente qualificados". Conclui, assim, que não foi responsável pela planilha orçamentária, devendo ser afastada a sua responsabilização.
Argumentos da Sra. Márcia Dalla Rosa Osório Soares (peça 119) 
A arquiteta Márcia Dalla Rosa, autora da planilha orçamentária da obra de ampliação do HCPA, inicia sua argumentação asseverando que o relatório de auditoria, "de forma um tanto quanto lacônica", a responsabilizou "por supostamente ter elaborado planilha orçamentária eivada de vícios, com sobrepreço, tanto por preço excessivo quanto por quantitativos inadequados" (peça 119, p. 1) .
Em seguida defende que eventual responsabilidade advém exclusivamente da sua participação na concorrência relativa ao projeto do empreendimento. Assim, como os itens apontados na matriz de responsabilização se referem a outra concorrência (da obra e não do projeto) , "não serão objeto de manifestação, até porque não lhe dizem respeito".
Prossegue alegando que, no caso em exame, não se pode invocar afronta a qualquer dispositivo da Lei 12.462/2011, pois esta lei entrou em vigor muito tempo após a publicação do edital da licitação da qual ela participou. Por isso "inaplicável os termos da Lei 12.462/2011 mencionada indevidamente na Matriz de Responsabilização do relatório de auditoria". Defende que, no caso concreto, a legislação aplicável é a Lei 8.666/1993, que regeu a concorrência 1/2011, relativa ao projeto.
Na sequência, o representante da arquiteta Marcia Dalla Rosa transcreve alguns trechos do art. 6º da Lei 8.666/1993 e acrescenta que "a lei é clara ao dispor que do projeto deve constar o orçamento do custo global da obra, exatamente da forma que foi feito, não havendo o que se falar em prejuízos a administração, visto que, inclusive, o preço global orçado ficou abaixo das propostas apresentadas pelos concorrentes para execução das obras" (peça 119, p. 3) .
Defende que, independentemente de alguns preços terem eventualmente constado com valores superiores aos de mercado, o orçamento do projeto apontou o "custo global da obra", cujo valor foi inferior às propostas para execução das obras e que eventuais sobrepreços encontrados "não podem elidir o fato de que o projeto e o orçamento apresentados eram os mais atrativos a administração, já que os outros apontavam valores superiores".
Outro argumento é que o relatório de auditoria aponta diferenças "unicamente em relação ao orçamento da obra, supostamente efetuada pela empresa vencedora (...) portanto, o relatório imputa indevidamente à profissional a responsabilidade que não lhe diz respeito, relativas à obra, e não ao projeto".
Apresenta uma planilha em anexo, na qual faz uma comparação entre os valores apontados pelos técnicos do TCU e o orçado em projeto, alegando que os valores orçados em projeto são bastante inferiores aos valores apontados pelo TCU.
Alega que eventuais discrepâncias de valores orçados são meros equívocos de caráter formal, que não podem levar a profissional a qualquer tipo de responsabilização.
Análise
Preliminarmente, antes da análise dos argumentos do engenheiro Fernando Martins e da arquiteta Márcia Dalla Rosa, importa informar que a planilha comparativa a que se refere a arquiteta, anexada como item não digitalizável na peça 119, foi copiada para a peça 205, a fim de facilitar a consulta.
O engenheiro Fernando Martins, diferentemente da primeira tentativa do HCPA, não arguiu mais contra o referencial ou a metodologia adotados pela unidade técnica do TCU. Focalizou a sua argumentação na responsabilidade da empresa orçamentista e nas cautelas adotadas pela equipe do hospital.
Um dos argumentos do engenheiro induz à interpretação de que o seu parecer favorável ao recebimento definitivo do projeto executivo do empreendimento, o que inclui o orçamento, foi apoiado pela Concremat. No entanto, isso não seria possível, tendo em vista que o termo de recebimento definitivo do projeto data de 27/5/2013 (peça 48) e a Concremat foi contratada para prestar o serviço de gerenciamento da obra quase quatro meses depois, em 23/9/2013 (peça 102, p. 28) .
Embora haja responsabilidade de quem executou o orçamento, e nisso o Sr. Fernando Martins acerta ao mencionar o livro "Obras públicas" acima, os representantes da Administração Pública têm o dever de fiscalizar os serviços que são contratados, por mais especializados e competentes que sejam os prestadores de serviço. Aproveitando o mesmo livro mencionado pelo defendente, encontramos o seguinte excerto:
Cumpre avaliar em que termos um membro da comissão de licitação médio teria condições de agir de modo diverso. No caso de erros de projeto ou no orçamento da obra (...) deve-se ponderar se ao responsável (tido como pessoa diligente) era exigido que analisasse todos os meandros do projeto, ou que perquirisse cada composição de custo unitário (...) 
Essa apreciação de responsabilidade, portanto, deve ser sempre realizada de modo individual, sopesando a realidade fática de cada caso. Na hipótese de uma comissão formada unicamente por engenheiros, a avaliação seria realizada em termos do que se exige de um engenheiro médio, não de um membro qualquer mediano e diligente. (Obras públicas: comentários à jurisprudência do TCU. 3ªed. p. 576-577 - destaques acrescidos) 
No presente caso, o Sr. Fernando Martins não era membro da comissão de licitação, mas era o representante qualificado da Administração para o recebimento do objeto, o projeto executivo e o respectivo orçamento. Conforme já dito em instruções anteriores, o Sr. Fernando é engenheiro com muitos anos de experiência e é esperado que alguém com a sua capacidade, identifique ao menos parte do sobrepreço apontado, pela simples verificação de poucos itens da curva ABC. Não se está a exigir que analisasse "todos os meandros do projeto" ou "perquirisse cada composição de custo unitário". A simples curiosidade em verificar os primeiros quatro ou cinco itens da curva ABC já indicaria que o orçamento precisava ser revisto.
Até pela qualificação do Sr. Fernando Martins e pelo fato de o orçamento ter sido elaborado por profissional também qualificada, deixa-se de propor a responsabilização solidária da comissão de licitação sobre essa irregularidade. Nesse sentido, o Acórdão 4430/2009-TCU-Primeira Câmara, relatado pelo Ministro Walton Alencar Rodrigues, assevera que:
A responsabilidade pela elaboração de projeto básico e de orçamento detalhado em planilhas de obras e serviços de engenharia recai sobre os profissionais dessa área do conhecimento e não alcança o presidente e os membros da comissão de licitação. 
Também não se está afirmando que houve má-fé ou dolo do responsável, mas o que se verifica, seguramente, com os elementos constantes deste processo, é que, no mínimo, não houve a necessária diligência do servidor, ainda mais se considerarmos a vultosidade dos valores envolvidos e a importância do equipamento de saúde para a sociedade. 
Por fim, a argumentação do responsável não indicou nenhuma mudança a se fazer na análise do orçamento efetuada pela unidade técnica por ocasião do relatório de auditoria (peça 36) e depois aperfeiçoada na instrução de peça 52.
Sobre o argumento da arquiteta Márcia Dalla Rosa, de que não participou da licitação para a obra, ele não se presta a retirar-lhe a responsabilidade. Qualquer profissional de engenharia, arquitetura e orçamentos sabe que suas peças técnicas servem de suporte à construção e que essa atividade implica responsabilidades. A elaboração de um projeto ou um orçamento deficiente pode ter consequências nefastas, como no presente caso, com sobrepreço, que se transformou em superfaturamento.
O argumento de que a Lei 12.462/2011, que instituiu o RDC, é inaplicável à sua atuação também não merece prosperar. Primeiro que este foi o critério adotado pela equipe de auditoria tendo em vista que a licitação para as obras do hospital foi desenvolvida sob a égide desta Lei. Segundo que, mesmo utilizando a Lei 8.666/1993 - que de fato foi a exigência prevista no contrato assinado com o HCPA (peça 119, p. 11) - é fácil encontrar dispositivos que foram afrontados pelo orçamento deficiente. O próprio art. 6º, invocado pela defesa, enfatizando apenas o "custo global" da obra, é um critério afrontado:
Art. 6º Para os fins desta Lei, considera-se:
 (...) 
IX - Projeto Básico - conjunto de elementos necessários e suficientes, com nível de precisão adequado, para caracterizar a obra ou serviço, ou complexo de obras ou serviços objeto da licitação, elaborado com base nas indicações dos estudos técnicos preliminares, que assegurem a viabilidade técnica e o adequado tratamento do impacto ambiental do empreendimento, e que possibilite a avaliação do custo da obra e a definição dos métodos e do prazo de execução, devendo conter os seguintes elementos:
 (...) 
orçamento detalhado do custo global da obra, fundamentado em quantitativos de serviços e fornecimentos propriamente avaliados.
Observe que a defesa da arquiteta enfatizou o "custo global" e, convenientemente não mencionou o "orçamento detalhado" e os "quantitativos propriamente avaliados".
O argumento de que o orçamento elaborado por ela não causou prejuízos à Administração, uma vez que ficou abaixo das propostas de alguns concorrentes, também não a socorre. O orçamento do RDC em comento era secreto e mesmo assim todas as propostas tinham valor muito próximo. Como visto no relatório de auditoria, a diferença entre a proposta vencedora e a mais onerosa foi de apenas 1,37% (peça 36, p. 6) .
Propostas apresentadas por licitantes não são "atestados de qualidade" de orçamentos referenciais. Há orçamentos sem qualquer sobrepreço em que todos os licitantes apresentam propostas menores. Não se pode falar genericamente que "não houve prejuízos à Administração". É obrigatório por lei o respeito aos limites definidos pelos sistemas de preços referenciais da Administração pública, assim como é obrigatória a justificativa dos preços nos casos em que os serviços não estão presentes nestes sistemas. O Decreto 7.983/2013, que veio solidificar a determinação histórica de uma série de leis de diretrizes orçamentárias (LDO) , é claro em seu artigo 3º, no sentido da obrigatoriedade do uso do Sinapi.
A propósito, é importante mencionar que o contrato assinado entre o consórcio projetista e o hospital previa a necessidade de respeito à LDO vigente à época "para fins de elaboração das planilhas orçamentárias" (peça 119, p. 48) .
O argumento de que o orçamento avaliado pela equipe de auditoria é o do contrato e não o elaborado pela responsável merece uma análise mais minuciosa. De fato, o orçamento elaborado pelo consórcio vencedor da licitação, e que faz parte do contrato, é diferente do orçamento elaborado pela Sra. Márcia Dalla Rosa. Tanto que um dos achados da auditoria é sobre a inobservância do critério de aceitabilidade de preços por etapas. Na ocasião, relatório demonstrou que (peça 36, p. 24) 
...os quadros resumo da proposta vencedora comparados com o do orçamento base (Peça 15 -Comparação orçamentos base x contratado) demonstram que, das 64 etapas que compõe a obra (divididas em (i) implantação, (ii) anexo I e (iii) anexo II) , 43 estão com preços acima dos valores estimados no orçamento base, ou seja, 67% das etapas.
Outros argumentos da arquiteta, que não constam do texto principal, estão na planilha incluída na resposta como "item não digitalizável" e foi integralmente copiada para a peça 205. Esses argumentos estão na forma de tópicos, como legenda da referida planilha (peça 205, p. 5) e em observações esparsas. Importa informar que a planilha está incompleta, faltando algumas linhas. Na página 1, por exemplo, o último item legível é o de número 16, na página seguinte, o primeiro item é o 21, ou seja, faltam as linhas de 17 a 20. Mesmo assim, é possível analisar o material fornecido. 
O primeiro item da legenda da planilha (nota A) destaca serviços cujos valores na planilha orçamentária são inferiores às referências utilizadas pela equipe de auditoria. Da parte visível da planilha eles representam 11 itens. Na planilha anexa à instrução da peça 52, que representa um aperfeiçoamento em relação à planilha elaborada durante a auditoria, encontram-se 16 itens com descontos. Desnecessário tecer maiores comentários sobre esses itens de serviços. Nenhum responsável se insurgiu contra os serviços nos quais a equipe de auditoria apontou desconto.
A "nota B", indica serviços com valores da planilha da licitação até 5% maiores que o referencial adotado pelo TCU. Há poucos serviços com essa classificação e em todos o sobrepreço é pouco significativo frente ao montante total.
As "notas C e D", estão presentes em alguns dos itens mais importantes da planilha e por isso merecem ser transcritas:
Orçamento elaborado com base Sinapi de abril de 2012. Foram realizadas duas correções no orçamento. Tendo sido aplicado a variação do índice IGPM (7,15%) em janeiro de 2013 (referente a variação de abril de 2012 a janeiro de 2013 e após foi aplicado variação do INCC (6,39993%) em julho de 2013 (referente a variação de janeiro de 2013 a julho 2013) . Estas duas correções foram aplicadas em todos os itens do orçamento, inclusive os de Sinapi por equívoco. (destaques acrescidos) 
A única diferença da nota C para a nota D é que uma se refere aos preços Sinapi e a outra aos preços fornecidos pela editora Pini. Note que a própria autora do orçamento admite o "equívoco" de ter adotado o índice de correção inadequado para a atualização do orçamento para a data-base da licitação. Na verdade, mesmo o índice utilizado para reajuste na construção civil, o INCC, deve ser evitado. O correto é o já mencionado comando do Decreto 7.983/2013 que determina o uso do Sinapi com a data-base da licitação.
O relatório de auditoria já havia consignado que o uso do índice IGP-M contribuiu para a formação do sobrepreço apontado. A instrução de análise das oitivas (peça 52) , reforçou o entendimento, trazendo como exemplo do posicionamento do Tribunal o Acórdão 347/2004-TCU-Plenário, que determinava ao órgão jurisdicionado que evitasse o uso de índices gerais para o cálculo do reajuste de contratos de obras.
A "nota E" informa itens que a arquiteta alega ter o TCU utilizado especificações diferentes das de projeto. Nessa categoria estão, por exemplo, as luminárias com lâmpadas fluorescentes de embutir e as pastilhas cerâmicas. No caso das luminárias, o item já foi abordado na instrução de peça 52, onde foi demonstrado que a luminária de referência escolhida pela equipe de auditoria é equivalente à especificada no projeto do hospital (peça 52, p. 19-20) . Não foram trazidos novos elementos capazes de mudar aquele entendimento.
Sobre a pastilha cerâmica, de fato a especificação é diferente. Mas a arquiteta não trouxe a composição de preços unitários ou maiores detalhes da especificação adotada. A pastilha escolhida na composição paradigma é a mais cara disponível no sinapi, é quadrada com dimensão de uma polegada e estas costumam ser mais caras do que as pastilhas de 5 x 5 cm disponíveis no mercado. Assim, entende-se correto e conservador manter a referência como está. Ademais, o preço adotado no orçamento da licitação para este item é muito maior que o de contrato. Enquanto o sobrepreço apontado no contrato para este item é de pouco mais de R$ 550 mil (peça 52, p. 34, linha 42) o sobrepreço mostrado pela arquiteta é de mais de R$ 1,3 milhão (peça 205, p. 5, linha 42) .
As próximas notas que merecem menção são as notas "H" e "I". A primeira fala de café da manhã e almoço e a segunda de equipamentos de proteção individual, os EPIs. Em ambas, afirma-se que "o quantitativo de funcionários (mão de obra direta + indireta) no cálculo efetivo total para os dois anexos totalizou 907, desta forma valor considerado de 800 (400 para cada anexo) é inferior ao cálculo efetivo total". Não foi apresentada uma nova memória de cálculo ou metodologia para justificar esse número de 907 funcionários e porque foi adotado o número de 800 funcionários em média por mês.
Por ocasião da análise das oitivas pós relatório de auditoria, o instrutor observou que as premissas utilizadas pelo hospital eram frágeis (peça 52, p. 11) . O HCPA calculou o número de funcionários baseado no valor total de mão de obra previsto para o empreendimento (a partir das composições) e no salário médio ponderado dos funcionários. Naquela ocasião, o hospital defendeu que "o número de funcionários, por se tratar de uma média, somente poderá ter sua coerência avaliada ao final da obra".
Como não foram trazidas novidades na metodologia da quantificação do número de funcionários na obra, esse tema será tratado adiante, a partir da argumentação trazida por empresa de consultoria de orçamentos contratada pelo consórcio. Lembrando que o cálculo elaborado no relatório se baseava no número real de funcionários que trabalharam na obra até o momento da auditoria, a partir de levantamento realizado pela gerenciadora contratada, a empresa Concremat. Se os responsáveis trouxessem todos os relatórios da gerenciadora ao longo da obra, seria possível avaliar a quantidade real de funcionários necessários para a consecução do objeto.
A arquiteta também questiona o fato de que, no relatório do TCU, não aparecem discriminados os valores individuais de mão de obra e material com BDI aplicado. De fato, como anexo do relatório consta apenas uma curva ABC sintética com a lista de serviços analisados. Todavia, como tal planilha foi produzida com o auxílio do Sistema de Auditoria em Orçamentos (SAO) , foi anexada à peça 206 uma lista com todas as composições de preços unitários dos serviços analisados, contendo materiais, mão de obra e seus respectivos coeficientes.
Por fim, a planilha apresentada pela Sra. Márcia Dalla Rosa indica um sobrepreço no orçamento ainda maior do que o estimado pela equipe de auditoria. Assim, considerando os argumentos ora apresentados, não se vislumbra qualquer mudança no entendimento já emitido pelo relatório de auditoria (peça 36) e pela instrução de análise das oitivas (peça 52) . No entanto, no que tange à responsabilização da arquiteta, é importante observar que o registro de responsabilidade técnica (RRT) , previa o término do trabalho dela em 30/8/2012, tendo decorrido mais de dez anos desde então.
Adicionalmente, ainda que a sua atuação tenha contribuído para a contratação de um orçamento com preços acima dos referenciais de mercado, observa-se que ela incidiu num descumprimento contratual com o HCPA, ao não observar os preceitos da LDO vigente. A responsabilidade pela utilização de tal orçamento na licitação da obra é, em última instância, dos técnicos do hospital, que são os agentes detentores da obrigação de observância da legislação.
Argumentos do consórcio Tratenge-Engeform (peça 117) .
O representante do consórcio inicia suas considerações apresentando um histórico processual, explicando novamente a importância do hospital para a população, além de outras informações já examinadas nesses autos.
Na sequência, informa que os achados de auditoria do relatório do TCU surpreenderam o consórcio que "ao buscar informações sobre o procedimento licitatório realizado, deparou-se com análise da CGU que (...) analisou o processo licitatório (...) chegando à seguinte conclusão: 'não foram identificadas impropriedades/irregularidades no processo de RDC avaliado'".
Prossegue alegando que demonstrará que as irregularidades apontadas nos autos "ao menos em relação ao que lhe interessa, não merecem subsistir". Isso porque, segundo o consórcio, não há sobrepreço ou superfaturamento no contrato avaliado.
Argumenta que o regime de empreitada por preço global (EPG) se diferencia da empreitada por preço unitário (EPU) em razão "de se tratar de contratação de terceiro para execução de obra ou serviço por preço certo e total". Menciona o estudo feito pelo TCU quando da prolação do Acórdão 1977/2013-TCU-Plenário. Em seguida, traz tabela retirada daquele processo indicando as vantagens da EPG sobre a EPU e em que casos ela seria indicada, demonstrando que a obra em comento se encaixa perfeitamente ao caso e enfatizando a vantagem da possibilidade das medições por etapas na empreitada por preço global.
Nesse contexto, também trouxe excerto de livro escrito pelo Ministro Benjamin Zymler e pelo auditor Laureano Canabarro, que ensina:
Quando se trata de contratações por preço global ou empreitada integral, há uma maior flexibilização para os custos unitários, pois poderão ser utilizados custos unitários diferentes daqueles previstos nos sistemas de referência, desde que o valor global da proposta e o valor de cada etapa prevista no cronograma físico-financeiro seja igual ao valor orçado. (destaques acrescidos pelo consórcio) .
Prossegue com outros textos de livros que afirmam entendimentos semelhantes e defende que, atendidos alguns requisitos, é o regime mais favorável à Administração. Defende que tal regime gera interesse direto na contratada em cumprir com o cronograma estabelecido a priori. Enfatiza que a possibilidade de aditivos é limitada a 10% neste regime, conforme previsão da LDO daquele ano (2013) .
Informa que o consórcio executou serviços sem questionar os quantitativos inicialmente previstos, que tiveram que ser recalculados "por qualquer razão". Como exemplo do alegado, informou que por uma ausência do detalhamento no projeto de armaduras em uma determinada laje, a altura foi alterada de 37,5 cm inicialmente previsto para 40 cm, sem que o HCPA arcasse com qualquer custo adicional.
Esclarece que o consórcio reconhece que esse tema já foi objeto de manifestação apresentada pelo HCPA, "tendo sido as conclusões lá lançadas desconsideradas pela d. equipe de fiscalização da Seinfraurbana". Complementa que, "contudo, vale esclarecer que foram desconsideradas sob a afirmação de que, para admissão excepcional de preços unitários acima daqueles referenciais, o preço global deve ser compatível com o de mercado - o que, até aquele momento, não teria sido demonstrado pelo HCPA" (peça 117, p. 9) .
Continua com jurisprudência do TCU no sentido de que "para se concluir pela ocorrência de dano ao erário nas contratações em que o objeto tenha sido satisfatoriamente executado (...) deve-se examinar o preço total do contrato nos casos de empreitada por preço global" (Acórdão 1495/2015-TCU-Plenário) .
Sobre o mérito da fiscalização, o consórcio inicia sua argumentação ressaltando que a própria equipe de auditoria registrou que a remuneração da administração local não deveria guardar relação com qualquer outro fator externo, mas apenas com os próprios custos a ela inerentes.
Com isso, defende que nem mesmo a própria metodologia de remuneração mensal inicialmente acordada seria capaz de fazer frente aos custos incorridos pelo consórcio. E por isso mesmo, o pagamento de administração local de forma proporcional à evolução da obra não seria a forma mais adequada para a remuneração do consórcio, que teria tido custos que ultrapassaram, em muito, os valores recebidos em contrapartida.
Continua com a informação de que o consórcio, em tratativas com o hospital, em sinal de boa-fé, deixou de receber os valores referentes à administração local, até que os percentuais de execução alcançassem os desta rubrica.
Quanto ao sobrepreço, o consórcio defende que não pode fazer qualquer acordo ou concessão com a administração contratante, pois os preços indicados como referência pela equipe de auditoria "não são capazes de representar preços paradigmas dignos de amparar qualquer imputação ou questionamento daqueles finalmente contratados" (peça 117, p. 13) .
Para apoiar sua afirmação o consórcio informa que contratou empresa de consultoria especializada em obras públicas para remontar uma planilha orçamentária de referência capaz de demonstrar os preços de mercado de obras de edificação hospitalar em Porto Alegre.
No entanto, fazem a ressalva que o trabalho desenvolvido por essa empresa (Proficenter planejamento de obras ltda.) "não envolve análise dos preços praticados pelo consórcio, pois estes, além de não serem objeto do processo de auditoria realizado, sequer existem em forma de composição unitária a fim de embasar estes esclarecimentos". Enfatiza que a empresa, de maneira conservadora, utilizando referenciais como Sicro e Sinapi, comentou, complementou ou reconstituiu os preços indicados pela equipe de auditoria da Seinfraurbana. A seguir apresenta uma tabela com os parâmetros utilizados pela consultoria contratada.
A seguir, conclui que, se a referência apresentada pela equipe de auditoria for "ajustada às melhores técnicas de orçamentação e composição de preços", estes serão capazes de refletir as condições de mercado, sem qualquer prejuízo ao erário.
Prossegue sua argumentação de que a empresa foi conservadora em seus parâmetros, a partir de um exemplo concreto de um funcionário que, segundo o referencial do Sinapi, deveria receber o valor de R$ 6.628,18, mas que na realidade recebe um salário de R$ 9.243,84, mas que custa para o consórcio um valor mensal de R$ 15.237,96.
O próximo tópico abordado pela defesa do consórcio é sobre o dimensionamento da mão de obra. Defende que, na condição de licitante, não poderia ter alterado este item da planilha, sob pena de desclassificação no processo licitatório. Informa que "era diante da certeza do preço global contratado que o consórcio ajustaria a execução necessária da obra". 
Assim, entende o consórcio não ser "justo, correto, legal e/ou juridicamente aceitável alteração de premissas de contratação, através de uma apuração em canteiro de obra, a partir de relatório da fiscalização dos 14 (quatorze) meses de obras realizadas". Isso porque, segundo o consórcio, trata-se de análise empírica e parcial, que não deve fundamentar qualquer acusação de possível sobrepreço.
Argumenta que não foram consideradas as opções e os custos incorridos pelo consórcio de execução do contrato por metodologias impossíveis de serem apuradas em um levantamento de homens em canteiro de obra, a exemplo de processos mecanizados que por vezes substituem um elevado número de funcionários, serviços executados fora do canteiro de obras, em que materiais e equipamentos chegam na obra apenas para sua instalação/montagem, entre outros exemplos.
Na mesma linha argumentativa defende que não há duplicidade de pagamentos de alimentação, vale-transporte e equipamentos de proteção individual (EPIs) .
Reforça a vantajosidade da contratação e afirma que, caso qualquer alteração ocorresse, o consórcio poderia simplesmente não concordar com ela e, de outro lado, poderia requerer remuneração por custos incorridos que não geraram dispêndios para a administração. Argui que haveria o risco de uma solução pior para a população atendida pelo HCPA, pela possibilidade de paralisação da obra, em caso de discordância do consórcio com qualquer alteração contratual.
Prossegue defendendo a aplicação do método da limitação do preço global, "mais correto para avaliação de preços de contratos em andamento ou finalizados, em que efetivamente se admite a compensação entre eventuais questionamentos unitários". Na sequência, apresenta jurisprudência indicando as hipóteses de uso do método. Conclui sua argumentação solicitando o arquivamento do processo.
Análise
O relatório a que faz referência o consórcio Tratenge-Engeform será analisado em tópico a parte. Inicialmente, deve-se analisar os argumentos trazidos pelo consórcio no início da peça 117.
O relatório da CGU que o consórcio menciona é o relatório de auditoria anual de contas do exercício de 2013, pode ser encontrado na internet e foi anexado à peça 207. Neste relatório, a Controladoria Geral da União avalia diversos aspectos da gestão do hospital e não adentra em minúcias dos aspectos do orçamento de uma obra desse porte e dessa complexidade. Sobre os processos licitatórios, a CGU analisou "a estrutura administrativa e de pessoal necessárias para a gestão de forma a mitigar os riscos envolvidos na execução das atividades da área" (peça 207, p. 20) .
Quanto às licitações regidas pelo Regime Diferenciado de Contratação, o referido relatório informa ter avaliado uma delas, provavelmente a mesma aqui tratada, pelo valor envolvido (pouco mais de R$ 32 milhões para aquele exercício) , e registrou de fato não ter encontrado impropriedades ou irregularidades (peça 207, p. 21) . Todavia, não há, conforme já dito, um exame detalhado do orçamento desta obra. Ainda que o exame tivesse sido mais minucioso, as decisões da CGU não condicionam o trabalho do TCU. As instâncias são independentes.
Sobre as vantagens da utilização da empreitada por preço global, não há nenhuma discordância por parte da equipe de auditoria. Inclusive, um dos achados levantados foi justamente a inobservância do limite de preços por etapas. O orçamento contratado, como visto, apresentou várias etapas da obra com preços maiores que os de referência da administração. O relatório de auditoria não mostrou apenas serviços isolados com sobrepreço, mostrou etapas inteiras com preços acima dos referenciais (peça 15) . No trecho do livro do Ministro Zymler mencionado pelo consórcio, deveriam ter destacado que o fragmento "desde que o valor global da proposta e o valor de cada etapa prevista no cronograma físico-financeiro seja igual ao valor orçado". Como visto, essa premissa não foi respeitada no orçamento do consórcio e a administração não agiu para adequar os valores das etapas.
Não pode prosperar o argumento de que a equipe da Seinfraurbana desconsiderou os argumentos do HCPA sobre o sobrepreço. Os argumentos foram minuciosamente analisados e refutados em sua maioria na instrução de peça 52.
Sobre a adoção do método da limitação do preço global, não são necessárias maiores discussões. Foi exatamente esse o método adotado pela equipe de auditoria, que encontrou serviços com descontos que foram descontados dos serviços com preços maiores (peça 52, p. 5-6) . No entanto, na amostra avaliada, os serviços com preços a maior superaram em muito os serviços com descontos.
O argumento da mecanização de serviços que substitui um grande contingente de funcionários deve ser considerado. De fato, a tecnologia das construções está em constante evolução e pode refletir numa redução do número de funcionários no canteiro. Essa questão será melhor avaliada no tópico seguinte, onde se analisará o relatório de precificação elaborado pela empresa contratada pelo consórcio.
Por fim, o único argumento que ainda pode ser capaz de alterar o superfaturamento ocorrido na obra em tela, é eventual demonstração da inadequação das referências utilizadas por ocasião do relatório de auditoria. Importante destacar, desde já, que o consórcio tenta se esquivar das análises dos preços do orçamento contratado, informando que a empresa de consultoria em orçamentos contratada "não analisou os preços praticados pelo consórcio". Importante reforçar que o sobrepreço (atualmente superfaturamento) apontado pela equipe de auditoria foi calculado pela diferença entre o orçamento contratado versus o orçamento referencial. A contestação a esse referencial é o que se analisará a seguir. 
Relatório técnico da Proficenter (peça 117, p. 25-108) 
O relatório elaborado pela empresa de engenharia consultiva Proficenter informa ter por finalidade a apresentação de composições de preços unitários referenciais para as obras objeto deste processo. Trata-se de extenso relatório, com mais de oitenta páginas, onde a empresa se debruçou sobre as minúcias do orçamento, com o objetivo de descaracterizar o sobrepreço apontado na auditoria.
A seguir se buscará demonstrar um resumo das principais considerações e premissas do relatório. Apenas as premissas ou cálculos considerados equivocados serão objeto de análise mais aprofundada. Os critérios que forem entendidos como adequados terão apenas a sua localização indicada em homenagem ao princípio da transparência e a fim de permitir a verificação pelas partes do processo.
A primeira consideração importante está logo na introdução do trabalho, onde a empresa indica que "para os itens de serviços não contemplados nas tabelas referenciais, e sempre que possível, foram efetuadas cotações de preços junto ao mercado, na data de abril de 2016, e foram retroagidas para a data-base do contrato" (peça 117, p. 31 - destaque acrescido) .
Segundo o estudo, haveria três aspectos a serem observados, de acordo com as divergências apontadas no relatório de auditoria: o primeiro se refere à divergência de preços unitários entre os valores contratuais e os do relatório; o segundo aspecto indica os preços contratuais iguais aos referenciais usados na auditoria e o terceiro se refere às divergências de quantitativos.
Na sequência, o estudo informa que utilizou como referência o critério preconizado pelo artigo 3º do Decreto 7.983/2013, que determina a utilização da mediana do Sinapi para orçamentos com recursos federais. Também informa que "foram adotadas especificidades locais na elaboração das respectivas composições de custo unitário, devidamente demonstrada a pertinência dos ajustes" (peça 117, p. 39) . As tabelas utilizadas no estudo, em resumo são as mesmas utilizadas pela equipe de auditoria (Sinapi, Sicro, Orse, FDE) .
Sobre os ajustes e adaptações nas composições, a primeira menção é sobre o BDI. Após o processo de desoneração da folha de pagamento a que foi submetido o contrato, a taxa de BDI passou de 26,36% para 29,09%.
A seguir o estudo apresenta a tabela referencial utilizada como base. O recorte deste fragmento do estudo está colocado abaixo (peça 117, p. 41-42) :
Figura 1 - Fragmento do relatório da empresa Proficenter.
Em seguida, o relatório da Proficenter informa que, devido à reformulação do sistema Sinapi, em julho de 2014, utilizou as referências de composições a partir dessa mudança. Com essas considerações, apresentou o seguinte fluxograma de ajustes dos preços referenciais do Sinapi (peça 117, p. 44) :
Figura 2 - Fluxograma da metodologia adotada pela Proficenter.
Em seguida, o estudo tece considerações sobre os ajustes nas taxas de encargos sociais. Após explicação sobre os grupos componentes dos encargos, apresenta fórmula, retirada do manual de metodologias e conceitos do Sinapi, para a utilização em caso de necessidade de conversão do custo horário para o custo mensal (ambos com encargos sociais) , da mão de obra atuante no empreendimento. Por sua importância para o cálculo final da planilha de referência, segue a transcrição da expressão matemática:
A seguir, o estudo desenvolve os cálculos dos parâmetros para a mão de obra "horista". Cálculo de horas trabalhadas por dia, dias de trabalho por semana, horas trabalháveis no ano, entre outras variáveis. Um dado importante é a defesa da utilização do parâmetro de 220 horas remuneradas por mês (aí incluídos os descansos remunerados) mesmo para a mão de obra "mensalista".
Outros parâmetros abordados são a média de dias de chuva na cidade de Porto Alegre, os dados da rotatividade da mão de obra, a duração média de emprego e o percentual de funcionários dispensados sem justa causa. 
Também informou que há um termo de compromisso entre os sindicatos ligados ao setor para a redução do "stress térmico". Basicamente é um aumento no número de intervalos para hidratação dos funcionários em dias de calor extremo.
Todas as considerações do estudo resultaram na tabela de encargos sociais para horistas que está nas páginas 69 e 70 da peça 117. O valor encontrado pelo estudo é de 93,51%, contra 84,66% do Sinapi e 95,18% do relatório de auditoria. Considerações semelhantes são adotadas para o cálculo da taxa de encargos sociais para mensalistas. O resultado é 48,84% (peça 117, p. 72) contra 47,71% do Sinapi, que também foi o referencial adotado no relatório de auditoria.
A próxima etapa do estudo é o cálculo dos encargos sociais complementares à mão de obra, que incluem transporte, seguros, equipamentos de proteção individual (EPIs) , ferramentas, exames médicos e encargos decorrentes de convenções coletivas de trabalho. Um resumo desse cálculo pode ser encontrado na tabela acostada à peça 117, página 78.
Sobre os quantitativos de itens que apresentaram divergência em relação ao relatório do TCU, o estudo informa que a melhor forma de os quantificar é aplicando os coeficientes de produtividade dimensionados para a realização de cada serviço, multiplicados pela quantidade desses serviços na planilha. No entanto, seria necessária a avaliação do orçamento por completo e não apenas uma amostra, como é o caso do relatório de auditoria e do próprio estudo desenvolvido pela Proficenter.
Assim, a empresa desenvolveu um método, que consiste em agrupar os serviços similares que possam ser somados na mesma unidade de trabalho, desenvolveu composições para cada um desses "serviços-resumo" e assim, elaborou um quadro resumo do total de mão de obra empregada em homens-hora (hh) , reproduzido na peça 117, p. 101-102.
A partir do total de horas de serviço, foi possível se estimar a quantidade de funcionários na obra, número que impacta em diversas rubricas questionadas no relatório de auditoria, como alimentação (almoço, jantar e café da manhã) e EPIs.
Na conclusão do estudo, a empresa apresenta uma planilha consolidada dos ajustes efetuados nos serviços da amostra, resultando num subpreço (desconto) aproximado de R$ 700 mil reais no preço do contrato em relação ao referencial desenvolvido pela empresa.
Além de toda a metodologia do estudo desenvolvido pela empresa Proficenter, detalhada no relatório da peça 117, o consórcio entregou como anexos arquivos em formato PDF e planilhas em formato Excel, editáveis. Esses arquivos foram cadastrados na peça 117 como "itens não digitalizáveis".
Análise
A primeira consideração da empresa Proficenter, sobre cotações realizadas em abril de 2016 e retroagidas para a data-base do contrato (julho de 2013) já não pode ser aceita. Conforme farta jurisprudência do TCU, a comparação de preços por meio da correção dos valores contratados por longos períodos não é apropriada, pois pode ocasionar graves distorções nos resultados. Nesse sentido são os acórdãos 2.127/2006, 396/2008, 2.158/2014 e 854/2016, todos do Plenário. No caso em tela, o que a empresa de consultoria propõe é uma retroação de quase 3 anos. Outra inadequação na metodologia da empresa é a utilização do BDI de 29,09% para itens de mero fornecimento (ver abaixo) . O próprio orçamento referencial utiliza o BDI de 15% para estes itens, assim como o orçamento paradigma da equipe de fiscalização.
Figura 3 - Composição de preço dos elevadores com BDI inadequado.
A equipe de auditoria, por sua vez, utilizou como referência dos serviços não constantes dos sistemas oficiais (sinapi, sicro) , as cotações efetuadas pela própria empresa projetista (peça 22) , com os valores corrigidos, pelo INCC-M (peça 18) , para a data-base do contrato, mas com distância temporal bem menor, de apenas um ano. Assim, opta-se por manter a referência inicialmente utilizada.
Sobre o BDI, de fato, o relatório de auditoria utilizou-se do valor de 26,36%, que era o valor aceito do BDI para o contrato ainda não desonerado. Após o processo de desoneração da folha de pagamento, o novo valor do BDI passou para 29,09% e não foi repassado para a planilha referencial. Desse modo, entende-se que a planilha deve ser recalculada com base no BDI de 29,09%.
O fragmento do relatório com os parâmetros adotados pela Proficenter contém um equívoco importante que deve ser mencionado. Como visto no destaque, os encargos sociais de mensalistas e horistas do Sinapi estão com valores invertidos. O correto é encargos de mensalistas no valor de 47,71% e de horistas, 84,66%. Isso é importante, como se verá a seguir, pois ocasionou um erro de cálculo da empresa contratada pelo consórcio e que causará impacto relevante no sobrepreço final.
Sobre a reformulação do Sinapi em 2014, verificamos se houve impacto nas principais composições do orçamento de referência e não foram encontradas alterações significativas. Importante informar, desde já, que todos os ajustes propostos pela empresa Proficenter que foram acatados resultaram em alterações no orçamento paradigma, repassados ao Sistema de Análise de Orçamentos (SAO) e que serão expostos ao final desta análise.
O primeiro ajuste a mencionar é o cálculo da remuneração dos funcionários mensalistas (engenheiros, arquitetos, entre outros, predominantemente componentes da administração local) , que foram adaptados a partir da fórmula retirada do manual de metodologias e conceitos do Sinapi, considerando 220 horas remuneradas por mês.
O extenso estudo desenvolvido sobre os encargos sociais, com considerações sobre chuvas, "stress térmico", convenções coletivas, entre outros, pode ser integralmente acatado, pois verificou-se a correção dos cálculos nessa parte do relatório. Assim, os valores de encargos sociais propostos pela Proficenter serão incorporados ao orçamento paradigma gravado no SAO.
Deve ser mencionado que, no caso da mão de obra horista, o relatório de auditoria considerou o percentual de 95,18% (contra 84,66% do Sinapi) , por ter acatado as exigências da convenção coletiva de trabalho à época da fiscalização, que previa o pagamento de cesta básica e seguro de vida coletivo. No estudo da Proficenter, mais detalhado, esse percentual passou para 93,51%. Por outro lado, encargos como ferramentas e convenção coletiva foram incorporados às composições de mão de obra anexas à peça 117. Assim, esta análise efetuou esse ajuste no percentual dos encargos sociais, mas também incorporou os encargos complementares ao valor de mão de obra.
Para melhor compreensão dos ajustes efetuados no orçamento paradigma elaborado por esta equipe técnica, transcreve-se abaixo o exemplo de uma composição de mão de obra elaborada pela empresa Proficenter (anexa à peça 117) e como foi feita a adaptação no SAO:
Figura 4 - Exemplo de composição elaborado pela Proficenter.
O valor da hora do profissional "armador" (R$ 4,92, sem encargos) foi obtida a partir da divisão do valor R$ 9,08 por 1,8466 que é o valor dos encargos sociais previstos no Sinapi para a data base do contrato (84,66% - ver abaixo) .
Figura 5 - Fragmento do referencial de preço por hora para o profissional armador, do SINAPI.
A partir desse valor base se aplica o percentual ajustado de 93,51% de encargos sociais e se somam os encargos complementares, totalizando o custo direto total de R$ 10,67. No caso do SAO, esses encargos complementares foram incorporados diretamente ao valor horário, resultando no valor de R$ 5,513927 que está ao lado da composição acima (veja imagem retirada do SAO abaixo) .
Figura 6 - Fragmento da tela do Sistema de Análise de Orçamento (SAO) .
Ao aplicar os encargos sociais propostos pela empresa Proficenter (93,51%) ao valor horário adotado no SAO, chega-se ao mesmo valor de R$ 10,67 de custo direto para a hora do profissional em tela, como se pode ver na composição abaixo.
Figura 7 - Fragmento da tela do Sistema de Análise de Orçamento (SAO) mostrando parte de composição.
O mesmo método foi utilizado para ajustar todas as composições de mão de obra dos profissionais horistas. Todas as composições ajustadas pela unidade técnica constarão da peça 208 deste processo. 
No caso da mão de obra mensalista, verificou-se um equívoco nos cálculos da empresa contratada pelo consórcio. Para melhor compreensão, transcreve-se abaixo a composição de custos do profissional "engenheiro civil de obra pleno", item relevante da curva ABC da auditoria.
Figura 8 - Composição de preços do engenheiro ou arquiteto, com erro no cálculo do valor horário.
Agora vejamos o valor da hora do profissional na tabela do Sinapi.
Note que o preço horário obtido pelo estudo (R$ 63,78) se deu pela divisão do valor da mediana da hora do engenheiro pleno (R$ 94,21) , pelo encargo social de 47,71%. Essa divisão colide com a aplicação da fórmula defendida pela própria empresa e transcrita pouco acima. Relembrando, para a obtenção do salário mensal destes profissionais, deve-se dividir o valor encontrado pela mediana do Sinapi pelo encargo social de horista, multiplicar por 220 horas mensais e aí sim aplicar os encargos sociais dos mensalistas (ver parágrafo 130 acima) .
Ou seja, a empresa contratada pelo consórcio Tratenge-Engeform deveria ter dividido o valor de R$ 94,21 por 1,8466 (encargos sociais de horistas: 84,66%) , resultando num valor mensal bem diferente do apresentado, como se demonstrará na planilha ajustada abaixo.
 
Figura 9 - Composição de preços do engenheiro ou arquiteto, corrigida.
Note que a composição ajustada por esta unidade técnica é praticamente idêntica àquela proposta pela empresa, sendo a única diferença o valor da hora do profissional sem encargos sociais, no destaque. Os demais componentes foram todos acatados, incluindo os encargos decorrentes de convenção coletiva de trabalho, firmada entre o sindicato dos engenheiros do Rio Grande do Sul (SEERS) .
A Proficenter cometeu esse equívoco em todas as composições dos profissionais mensalistas, impactando no resultado do orçamento paradigma. Note que o valor mensal do engenheiro pleno apresenta uma diferença de mais de R$ 5 mil por mês.
Sobre os quantitativos de mão de obra, entende-se que a metodologia desenvolvida pela empresa de consultoria é razoável. Outra alternativa para se chegar ao mesmo número é utilizar os coeficientes de mão de obra da amostra analisada no orçamento, multiplicar pelos quantitativos e verificar a proporção de homens-hora responsáveis pela execução do percentual amostral (quase 53% do orçamento) . Se o número de homens-hora da amostra é responsável pela execução de 53% da obra, é razoável supor que o número de homens-hora responsável pela execução da totalidade da obra seja próximo do valor estimado em orçamento e defendido pelo consórcio. Assim, acata-se os argumentos do consórcio e da empresa quanto ao quantitativo de mão de obra e o orçamento final contará com esse ajuste, que impactará o resultado das rubricas alimentação e EPIs.
Feitas essas considerações e efetuando-se os ajustes mencionados na planilha, por intermédio do sistema SAO, remanesceu um superfaturamento, uma vez que a obra se encontra concluída, de R$ 26.999.471,92 (planilha em anexo a esta instrução) , com data base de julho de 2013.
SOBRE A RESPONSABILIZAÇÃO
As irregularidades apontadas e amplamente discutidas ao longo deste processo não foram afastadas pelas diversas manifestações dos funcionários do HCPA, pela empresa contratada e pelos demais agentes atuantes. A análise dessas irregularidades concluiu que, tendo em vista a finalização da obra, uma delas era passível de cientificação ao órgão: orçamento desacompanhado das composições de custos unitários de seus serviços.
Outra irregularidade foi elidida: o superfaturamento por serviços não executados, na medida em que o Hospital acordou com o consórcio construtor um ajuste no pagamento da administração local, adequando-a aos ditames da jurisprudência do TCU.
As outras duas irregularidades, mais gravosas, estão conectadas: inobservância do critério de aceitabilidade de preços por etapas, que contribuiu decisivamente para a ocorrência do segundo, o superfaturamento por preços excessivos frente ao mercado.
Ainda que o estudo desenvolvido pela empresa Proficenter, contratada pelo consórcio construtor, tenha logrado êxito em reduzir o superfaturamento, esse esforço não foi suficiente para elidi-lo. Remanescendo um superfaturamento de pouco mais de R$ 27 milhões (cerca de 6,8% do orçamento contratado) , ante o valor inicial apurado de R$ 41,8 milhões, por ocasião das oitivas pós relatório de fiscalização, analisadas na peça 52.
Os agentes públicos que concorreram para esse dano estão listados na matriz de responsabilização da peça 52. Não surgiram novos fatos capazes de lhes retirar a responsabilidade. No entanto, tendo em vista que não há, nos autos, nenhum indício de dolo, entende-se que a aplicação da multa prevista no art. 58, inciso II da Lei 8.443/1993 seria medida justa para o caso concreto. Também não há qualquer indício ou evidência de que algum desses agentes tenha auferido qualquer vantagem decorrente da irregularidade.
Essas considerações se devem também ao preconizado na Lei 13.655/2018, que incluiu disposições sobre segurança jurídica no Decreto-Lei 4.657/1942 (Lei de Introdução às Normas do Direito Brasileiro - LINDB) . Nesse sentido, merecem menção alguns desses dispositivos:
Art. 20. Nas esferas administrativa, controladora e judicial, não se decidirá com base em valores jurídicos abstratos sem que sejam consideradas as consequências práticas da decisão.
 (...) 
Art. 22. (...) 
§ 2º Na aplicação de sanções, serão consideradas a natureza e a gravidade da infração cometida, os danos que dela provierem para a administração pública, as circunstâncias agravantes ou atenuantes e os antecedentes do agente.
De um lado, vale destacar a conclusão das obras do hospital desde 2019 e a sua importância para a população. Por outro lado, as falhas cometidas foram graves e resultaram em dano expressivo aos cofres da instituição, que poderia utilizar esses recursos para melhorar o atendimento prestado.
 Se não houve equívocos na interpretação que este instrutor teve sobre a nova Resolução-TCU 344/2022, ocorreu a prescrição da pretensão punitiva aos agentes e ressarcitória do dano. Todavia, entendeu-se que, por prudência, a análise deveria ter sido completa, apurando o superfaturamento e as responsabilidades, mantendo-se, como anexos a esta instrução, a matriz de responsabilização e a curva abc do orçamento, caso haja entendimento diferente do exposto neste texto.
Tudo o que há nos autos indica que o consórcio construtor foi o grande beneficiário do preço pago a mais pelas obras do hospital. Assim, entende-se que caso não houvesse ocorrido a prescrição, os valores deveriam ser cobrados do consórcio construtor para a reparação do dano ao erário.
CONCLUSÃO
A presente instrução analisou as audiências dos funcionários do Hospital de Clínicas de Porto Alegre (HCPA) e da arquiteta autora do orçamento para justificativas de quatro irregularidades apontadas no relatório de fiscalização (peça 36) : (i) sobrepreço decorrente de preços excessivos frente ao mercado e de quantitativos; (ii) superfaturamento devido ao pagamento de administração local em percentual maior que o andamento da obra; (iii) ausência de critérios de aceitabilidade de preços unitários e por etapas; (iv) orçamento sem todas as composições de preços e serviços. Também foi analisada a oitiva facultativa do consórcio construtor do hospital.  
A irregularidade "superfaturamento devido ao pagamento de administração local em percentual maior que o andamento da obra" foi elidida, pois o hospital comprovou o ajuste efetuado nos pagamentos da rubrica de acordo com as observações do TCU. A irregularidade de "orçamento sem todas as composições" foi considerada passível de cientificação ao órgão.
As outras duas irregularidades estão interligadas. A ausência de critérios de aceitabilidade de preços unitários e por etapas contribuiu de maneira decisiva para a ocorrência de superfaturamento ao final da obra. Após análise de parâmetros e considerações trazidas aos autos por empresa de consultoria contratada pelo consórcio, remanesceu um superfaturamento de pouco mais de R$ 27 milhões, a preços de julho de 2013, o que equivale a aproximadamente 6,8% do orçamento contratado. O valor apurado anteriormente, após a análise das oitivas era de pouco mais de R$ 41,8 milhões (peça 52) . O estudo elaborado pela empresa Proficenter, contratada pelo consórcio, continha erros de cálculos e de algumas premissas, de modo que não foi capaz de elidir todo o superfaturamento.
A análise dos atos praticados pelos responsáveis indicou que eles se enquadrariam na hipótese de aplicação de multa prevista no art. 58, II, da Lei Orgânica do TCU. Como não há indícios de ganhos por parte dos agentes advindos destes atos, e considerando as consequências práticas da decisão, nos termos do art. 20 da LINDB, entendeu-se que o débito deveria ser ressarcido pelo consórcio construtor.
Contudo, tendo em vista a ocorrência da prescrição intercorrente prevista no art. 1º, § 1o, da Lei 9.873/1999 e no art. 8º da Resolução-TCU 344/2022, deixa-se de propor a aplicação das penalidades e pugna-se pelo arquivamento do presente processo.
PROPOSTA DE ENCAMINHAMENTO
Diante do exposto, recomenda-se encaminhar os autos ao gabinete do Exmo. Ministro-Relator, Aroldo Cedraz, com as seguintes propostas:
rejeitar as razões de justificativas apresentadas pelo Sr. Fernando Martins Pereira da Silva (CPF XXX.166.370-XX) em relação ao recebimento da planilha orçamentária contendo sobrepreço decorrente de preços excessivos frente ao mercado, deixando de aplicar a multa prevista no art. 58, inciso II, da Lei 8.443/1992, c/c o art. 268, II, do Regimento Interno do TCU, por ter ocorrido a prescrição intercorrente, conforme disposto no art. 1º, § 1o, da Lei 9.873/1999 e no art. 8º da Resolução-TCU 344/2022;
rejeitar as razões de justificativas apresentadas pela Sra. Márcia Dalla Rosa Osório Soares (CPF XXX.332.040-XX) em relação à elaboração da planilha orçamentária contendo sobrepreço decorrente de preços excessivos frente ao mercado, deixando de aplicar a multa prevista no art. 58, inciso II, da Lei 8.443/1992, c/c o art. 268, II, do Regimento Interno do TCU, por ter ocorrido a prescrição intercorrente, conforme disposto no art. 1º, § 1o, da Lei 9.873/1999 e no art. 8º da Resolução-TCU 344/2022;
rejeitar as razões de justificativas apresentadas pelos Srs. Jorge Luis Bajerski (CPF XXX.433.770-XX) , Gerson Ditter Custódio (CPF XXX.121.890-XX) , Marcelo Silveira de Castro (CPF XXX.297.930-XX) , Jorge Giora (CPF XXX.492.800-XX) , Anelise Klein Pereira (CPF XXX.120.310-XX) , Tânia Pinheiro Proença (CPF XXX.851.280-XX) e Vanderlei Carraro (CPF XXX.107.790-XX) em relação à inobservância do critério de aceitabilidade de preços por etapas, em licitação regida pelo RDC, deixando de aplicar-lhes a multa prevista no art. 58, inciso II, da Lei 8.443/1992, c/c o art. 268, II, do Regimento Interno do TCU, por ter ocorrido a prescrição intercorrente, conforme disposto no art. 1º, § 1o, da Lei 9.873/1999 e no art. 8º da Resolução-TCU 344/2022;
encaminhar cópia da deliberação que vier a ser proferida, acompanhada de relatório e voto que a fundamentarem aos interessados no processo;
arquivar os presentes autos, com fundamento no art. 11 da Resolução-TCU 344/2022 e no art. 169, III do Regimento Interno do TCU.
	É o Relatório.

Jairo Henrique Gonçalves (12226/OAB-RS), representando Fernando Martins Pereira da Silva; Jairo Henrique Gonçalves (12226/OAB-RS), representando Marcelo Silveira de Castro; Jairo Henrique Gonçalves (12226/OAB-RS), representando Tânia Pinheiro Proença; Jairo Henrique Gonçalves (12226/OAB-RS), representando Gerson Ditter Custódio; Jairo Henrique Gonçalves (12226/OAB-RS), representando Jorge Giora; Renato Presotto (41664/OAB-RS), representando Márcia Dalla Rosa Osório Soares; Gilberto Mendes Calasans Gomes (43.391/OAB-DF), representando Consorcio Tratenge-Engeform; Tânia Pinheiro Proença (28569/OAB-RS) e Jairo Henrique Gonçalves (12226/OAB-RS), representando Hospital de Clínicas de Porto Alegre; Jairo Henrique Gonçalves (12226/OAB-RS), representando Jorge Luis Bajerski; Jairo Henrique Gonçalves (12226/OAB-RS), representando Vanderlei Carraro; Jairo Henrique Gonçalves (12226/OAB-RS), representando Anelise Klein Pereira.

Não atuou.

RELATÓRIO DE AUDITORIA. HOSPITAL DE CLÍNICAS DE PORTO ALEGRE (HCPA). REGIME DIFERENCIADO DE CONTRATAÇÕES. IRREGULARIDADES ELIDIDAS. IRREGULARIDADES PASSÍVEIS DE APLICAÇÃO DE MULTA PREVISTA NO ART. 58 DA LEI 8.443/1992 E DE RESSARCIMENTO DO DÉBITO PELO CONSÓRCIO CONSTRUTOR. PRESCRIÇÃO DAS PRETENSÕES PUNITIVAS E RESSARCITÓRIAS. OBRAS CONCLUÍDAS E EM FUNCIONAMENTO. ARQUIVAMENTO.

RELATÓRIO DE AUDITORIA (RA)

Unidade de Auditoria Especializada em Infraestrutura Urbana e Hídrica (AudUrbana).

Trago à apreciação deste Colegiado o relatório de auditoria referente às obras de construção dos anexos I e II do Hospital de Clínicas de Porto Alegre/RS (HCPA) , no valor de R$ 397.338.355,47 (após o 1º termo aditivo) , licitadas com base na Lei que instituiu o Regime Diferenciado de Contratações (RDC) .
O relatório de auditoria apontou a ocorrência das seguintes irregularidades: I) sobrepreço decorrente de preços excessivos frente ao mercado e de quantitativos inadequados; II) superfaturamento decorrente de pagamento por serviço não executado; III) inexistência de critérios de aceitabilidade de preços por etapas; IV) orçamento desacompanhado das composições de custos unitários de seus serviços.
Feita a oitiva do Hospital na forma de "comentário dos gestores", a unidade técnica entendeu que os argumentos apresentados não foram suficientes para afastar as irregularidades apontadas e propôs a oitiva do consórcio contratado, caso quisesse, e a audiência dos responsáveis pelas irregularidades apuradas no relatório de auditoria, tendo o ministro Relator à época, Ministro Raimundo Carreiro, por meio do despacho proferido em 29/2/2016 (peça 56) , aquiescido com a proposta formulada pela extinta SeinfraUrbana.
A análise da oitiva do consórcio (peça 130) , realizada em 23/10/2019, concluiu que a documentação acostada nos autos até aquele momento não comprovava a mencionada interrupção do pagamento da administração local até que o percentual de execução da obra se igualasse ao percentual já medido deste item, de forma a compatibilizar o pagamento de forma proporcional à execução física do contrato, nos termos do Acórdão 2622/2013-TCU-Plenário (rel. Min. Marcos Bemquerer) .
Em razão disso, realizou-se diligência, em 4/11/2019, para que o HCPA carreasse aos autos documentos que comprovassem a compatibilização do critério de medição da administração local e cópias eletrônicas dos processos administrativos que tratam do RDC Eletrônico 3/2013 e do contrato 12727/2013, incluindo os processos de pagamentos.
Por fim, a última instrução (peça 208) , de 28/11/2022, além de verificar, já sob a ótica da Resolução TCU 344/2022, a ocorrência da prescrição das pretensões punitiva e ressarcitória do TCU nestes autos, o auditor também promoveu a análise da documentação apresentada pelo HCPA após a diligência (peças 136-201) . Em síntese, propôs a rejeição das razões de justificativas apresentadas pelos responsáveis, todavia sem aplicar-lhes multa em razão da prescrição intercorrente.
Feito esse breve histórico, por se tratar de matéria pública, abordarei questão preliminar acerca da prescrição à luz da mencionada Resolução TCU.
De início, destaca-se, que a Resolução TCU 344/2022, editada em outubro de 2022, regulamentou, no âmbito do TCU, a prescrição para o exercício das pretensões punitiva e de ressarcimento, a qual determina que prescrevem em cinco anos as pretensões punitivas e de ressarcimento, contados dos termos iniciais nele indicados, interrompendo o prazo pela notificação, oitiva, citação ou audiência do responsável, ou, ainda, por qualquer ato inequívoco de apuração dos fatos.
Referido normativo também disciplinou a incidência da prescrição intercorrente, caracterizada pela paralisação do processo por mais de três anos, pendente de julgamento ou despacho, nos termos do seu art. 8, §1º, transcritos a seguir.
Art. 8º Incide a prescrição intercorrente se o processo ficar paralisado por mais de três anos, pendente de julgamento ou despacho, sem prejuízo da responsabilidade funcional decorrente da paralisação, se for o caso.
§ 1° A prescrição intercorrente interrompe-se por qualquer ato que evidencie o andamento regular do processo, excetuando-se pedido e concessão de vista dos autos, emissão de certidões, prestação de informações, juntada de procuração ou subestabelecimento e outros atos que não interfiram de modo relevante no curso das apurações.
Com base na interpretação deste dispositivo, é possível concluir que não é qualquer documento inserido nos autos que pode ser considerado como causa interruptiva do prazo prescricional, embora seja necessário reconhecer que a classificação de um ato, quando não se trata claramente de decisão, instrução ou audiência/oitiva de responsáveis, acabará por levar em consideração a subjetividade do decisor e a significância deste ato em relação ao exame dos fatos, conforme será apresentado na sequência.
No presente caso, é possível observar o interregno de mais de 3 anos entre a última resposta encaminhada pelos responsáveis, protocoladas após sucessivos pedidos de prorrogação em 22/06/2016, e a primeira instrução de análise desse material (peça 130) , somente foi concluída em 23/10/2019. 
Nesse ínterim, todavia, foram acostadas pela unidade técnica em 2/8/2018 as peças 122-127 relativas à contração e à construção da escola do TCU cujo objeto é distinto do hospital tratado na presente auditoria e não há menção da utilização delas em nenhuma das instruções seguintes (peças 130 e 208) . Ao que tudo indica, essas peças foram erroneamente incluídas no processo e, portanto, não contarão como causa interruptiva do prazo da prescrição intercorrente.
Além dessas peças, a peça 128, que versa sobre uma matéria jornalística publicada pelo Jornal Correio do Povo de 7/11/2018 noticiando que o HCPA seria inaugurado em dezembro daquele mesmo ano, tampouco tem o condão de interromper a prescrição intercorrente, nos termos do art. 8 da Resolução TCU 344/2022.
Isso porque, a citada matéria jornalística foi incluída nos autos quase um ano antes da instrução e somente foi utilizada para referenciar que o hospital já havia sido inaugurado, apesar de não ter sido concluído, possibilitando concluir que o ato processual não interferiu de modo relevante no curso das apurações, sendo incapaz de interromper o prazo prescricional.
Assim, com base na Resolução TCU 344/2022, o Tribunal deve reconhecer a prescrição intercorrente das pretensões punitiva e ressarcitória nestes autos.
Por fim, destaco que o auditor responsável pela análise da documentação encaminhada concluiu que duas das quatro irregularidades foram elididas e que as duas remanescentes representariam um superfaturamento remanescente de aproximadamente 6,8% do orçamento contratado, que deveria, se não fosse constatado a prescrição, ser ressarcido pelo consórcio construtor. Além disso, mencionou que o nosocômio objeto dos presentes autos encontra-se em funcionamento.
Diante do exposto, com fundamento no art. 11 da Resolução-TCU 344/2022, proponho o arquivamento do processo.
	Dessa forma, VOTO pela adoção da minuta de Acórdão que trago à consideração deste Colegiado.
TCU, Sala das Sessões, em 29 de março de 2023.
AROLDO CEDRAZ 
Relator